ACORDAO-COMPLETO-2383940

ACÓRDÃO 3540/2020 ATA 9/2020 - SEGUNDA CÂMARA

VISTOS, relatados e discutidos os presentes Embargos de Declaração opostos por José Garrofe Dórea em face do Acórdão 8181/2019-TCU-Segunda Câmara,
ACORDAM os Ministros do Tribunal de Contas da União, reunidos em Sessão da Segunda Câmara, com fundamento nos artigos 32, inciso II, e 34 da Lei 8.443/1992, e ante as razões expostas pelo Relator, em:
9.1. conhecer dos embargos de declaração para, no mérito, rejeitá-los;
9.2. dar ciência desta deliberação ao embargante e aos interessados.

Embargos de declaração interposto por José Garrofe Dórea  em face do Acórdão 2.388/2019 - TCU - Plenário, que apreciou processo de tomada de contas especial instaurada em desfavor do Sr. José Garrofe Dórea e da Sra. Yolanda Galindo Pacheco, ex-Diretores-Presidentes da Fundação de Apoio ao Desenvolvimento Científico e Tecnológico na Área de Saúde  Funsaúde, em razão da impugnação parcial da prestação de contas do Convênio 2271/2005, Siafi 533793, que tinha por objeto o apoio financeiro para o projeto de fortalecimento do controle social no sistema único de saúde do Distrito Federal.

Segunda Câmara

Fundo Nacional de Saúde - Ministério da Saúde.

3. Interessados/Responsáveis/Recorrentes:
3.1. Interessado: Ministério da Saúde (vinculador).
3.2. Responsáveis: Fundação Apoio Desenvolvimento Científico e Tecnológico na Área de Saúde (37.159.720/0001-04); José Garrofe Dórea (XXX.435.458-XX) e Yolanda Galindo Pacheco (XXX.224.768-XX)
3.3. Recorrente: José Garrofe Dórea (XXX.435.458-XX).

13.1. Ministros presentes: Ana Arraes (Presidente), Augusto Nardes (Relator), Aroldo Cedraz e Raimundo Carreiro.
13.2. Ministros-Substitutos presentes: Marcos Bemquerer Costa e André Luís de Carvalho.

ACORDAO-COMPLETO-2440965

Acórdão de Relação 13015/2020 - Segunda Câmara

Acórdão de Relação

YOLANDA GALINDO PACHECO

AUGUSTO NARDES

Ministro Augusto Nardes.

Trata-se de embargos de declaração opostos pelo Sr. José Garrofe Dórea (peça 81) em face do Acórdão 8181/2019-TCU-Segunda Câmara (peça 61) , cuja parte dispositiva segue transcrita a seguir, verbis:
	"[...]
9. Acórdão:
VISTOS, relatados e discutidos estes autos de tomada de contas especial instaurada em desfavor do Sr. José Garrofe Dórea e da Sra. Yolanda Galindo Pacheco, ex-Diretores-Presidentes da Fundação de Apoio ao Desenvolvimento Científico e Tecnológico na Área de Saúde - Funsaúde, em razão da impugnação parcial da prestação de contas do Convênio 2271/2005, Siafi 533793, que tinha por objeto o apoio financeiro para o projeto de fortalecimento do controle social no sistema único de saúde do Distrito Federal,
ACORDAM os Ministros do Tribunal de Contas da União, reunidos em sessão da 2ª Câmara, em:
9.1. considerar revéis a Sra. Yolanda Galindo Pacheco e a Fundação de Apoio ao Desenvolvimento Científico e Tecnológico na Área de Saúde - Funsaúde/DF, para todos os efeitos, dando-se prosseguimento ao processo, com fulcro no art. 12, § 3º, da Lei n. 8.443/92;
9.2. julgar irregulares, com fundamento nos arts. 1º, inciso I, 16, inciso III, alíneas "a" e "c" e § 2º, da Lei 8.443/1992, c/c os arts. 19 e 23, inciso III, da mesma Lei, e com os artigos 1º, inciso I, 209, inciso III, e § 5º, 210 e 214, inciso III, do Regimento Interno do TCU (RI/TCU) , as contas de José Garrofe Dórea (CPF XXX.435.458-XX) , Yolanda Galindo Pacheco (CPF XXX.224.768-XX) e da Fundação de Apoio ao Desenvolvimento Científico e Tecnológico na Área de Saúde) - Funsaúde/DF (CNPJ 37.159.720/0001-04) , condenando-os em solidariedade ao pagamento das quantias a seguir especificadas, com a fixação do prazo de quinze dias, a contar das notificações, para comprovarem, perante o Tribunal (art. 214, inciso III, alínea "a", do RI/TCU) , o recolhimento das dívidas aos cofres do Tesouro Nacional, atualizadas monetariamente e acrescidas dos juros de mora, calculados a partir das datas a seguir especificadas, até a data dos recolhimentos, na forma prevista na legislação em vigor, abatendo-se, na oportunidade, os valores já ressarcidos:
	RESPONSÁVEIS SOLIDÁRIOS
	DATA 
	VALOR ORIGINAL (R$) 

	Funsaúde e Sr. José Garrofe Dórea
	25/1/2006
	82.091,78

	Funsaúde e Sra. Yolanda Galindo Pacheco
	25/1/2006
	47.810,03

9.3. aplicar ao Sr. José Garrofe Dórea (CPF XXX.435.458-XX) , à Sra. Yolanda Galindo Pacheco (CPF XXX.224.768-XX) e à Fundação de Apoio ao Desenvolvimento Científico e Tecnológico na Área de Saúde) - Funsaúde/DF (CNPJ 37.159.720/0001-04) , individualmente, a multa prevista no art. 57 da Lei 8.443/1992 c/c o art. 267 do RI/TCU, no valor de R$ 10.000,00 (dez mil reais) , com a fixação do prazo de quinze dias, a contar das notificações, para comprovarem, perante o Tribunal (art. 214, inciso III, alínea "a", do RI/TCU) , o recolhimento das dívidas aos cofres do Tesouro Nacional, atualizadas monetariamente desde a data do presente acórdão  até a dos efetivos recolhimentos, se forem pagas após o vencimento, na forma da legislação em vigor;
9.4. autorizar, desde logo, com amparo no art. 28, inciso II, da Lei 8.443/1992, a cobrança judicial das dívidas, caso não atendidas as notificações;
9.5. autorizar, desde já, se requerido, nos termos do art. 26 da Lei 8.443/1992, o parcelamento das dívidas em até 36 (trinta e seis) parcelas mensais e sucessivas, atualizadas monetariamente até a data do pagamento, esclarecendo aos responsáveis que a falta de pagamento de qualquer parcela importará no vencimento antecipado do saldo devedor (art. 217, § 2º, do RI/TCU) , sem prejuízo das demais medidas legais;
9.6. dar ciência desta deliberação ao Ministério da Saúde e aos responsáveis.
[...]".
2.	Além de trazer argumentos que buscam rediscutir o mérito, alega o embargante a ocorrência das seguintes omissões e contradições no acórdão embargado:
	a) "A primeira omissão diz respeito à responsabilidade de cada executivo prevista no estatuto social da FUNSAÚDE que exclui das atribuições do Presidente, o dever de fiscalizar a aplicação dos recursos no objeto do Convênio firmado. Para tanto, a peça de alegações de defesa levantou preliminar de ilegitimidade passiva e exclusão de culpa e/ou dolo em que se demonstrou à exaustão a ausência de responsabilidade do ora embargante" (peça 81, item 3) ;
	b) "O acórdão embargado restou silente quanto às atribuições do Presidente previstas no Estatuto da FUNSAÚDE que levam inequivocamente à exclusão de sua responsabilidade ao fundamento de que o estatuto da Fundação não havia sido juntado ao processo, apesar de todos os artigos pertinentes ao tema terem sido efetivamente transcritos na petição de alegações de defesa"  (peça 81, item 4) ;
	c) "Por fim, padece o acórdão embargado de contradição na parte final, eis que condenou o ex-gestor José Garrofe Dórea e a ex-gestora Yolanda Galindo, revel em multa de R$ 10.000,00" (peça 81, item 21) ;
	d) "Ora, a contradição reside no fato do embargante ter sido apenado com multa no mesmo valor aplicado à ex-gestora que é revel e, sobretudo, que efetivamente assinou a prestação de contas, ao passo que o ex-gestor compareceu a essa corte no sentido de esclarecer suas razões pelas quais entende pela sua não responsabilização" (peça 81, item 22) ;
	e) "Assim, inequívoca a contradição, devendo ser corrigida e reduzida a multa aplicada ao Sr. José Garrofe Dórea" (peça 81, item 23) .
	
3. 	Assim, o embargante, à peça 81, item 24,
"espera e requer sejam sanados os vícios acima apontados no sentido de conferir aos presentes embargos de declaração efeito modificativo para que seja o presente recurso provido para afastar por completo a condenação imposta no v. acórdão embargado e, consequentemente, sejam julgadas procedentes as alegações de defesa ou aplicada a prescrição quinquenal na linha da jurisprudência do Supremo Tribunal Federal."
	É o Relatório.

8.1. Antônio Perilo de Sousa Teixeira Netto (21.359/OAB-DF) e outros, representando Yolanda Galindo Pacheco.  
8.2. Julio Otsuschi (13301/OAB-DF), representando Fundação Apoio Desenvolvimento Científico e Tecnológico na Área de Saúde e Fabrício Gonçalves Silva;  
8.3. Kênia Ribeiro Ferreira (15565/E/OAB-DF) e outros, representando José Garrofe Dórea.

Procurador Marinus Eduardo De Vries Marsico.

TOMADA DE CONTAS ESPECIAL. IMPUGNAÇÃO PARCIAL DA PRESTAÇÃO DE CONTAS DO CONVÊNIO 2271/2005, SIAFI 533793. APOIO FINANCEIRO PARA O PROJETO DE FORTALECIMENTO DO CONTROLE SOCIAL NO SISTEMA ÚNICO DE SAÚDE DO DISTRITO FEDERAL. CONTAS IRREGULARES. CONDENAÇÃO EM DÉBITO. APLICAÇÃO DE MULTA. EMBARGOS DE DECLARAÇÃO. CONHECIMENTO. REJEIÇÃO.

TOMADA DE CONTAS ESPECIAL (TCE)

Secretaria de Controle Externo de Tomada de Contas Especial (SecexTCE).

Trata-se de embargos de declaração opostos pelo Sr. José Garrofe Dórea (peça 81) em face do Acórdão 8181/2019-TCU-Segunda Câmara.
2.	Os embargos merecem ser conhecidos porque atendidos os pressupostos de admissibilidade aplicáveis à espécie.
3.	No que respeita às preliminares de mérito, bem assim ao caráter pedagógico que deve ser conferido às deliberações deste Tribunal de Contas, registro que os embargos de declaração são, em regra, recurso integrativo, objetivando extirpar da decisão embargada, além da obscuridade e contradição, a omissão. Do mesmo modo, o entendimento doutrinário e jurisprudencial sobre a matéria é o de que tais espécies de falhas são aquelas decorrentes do próprio julgado e que prejudicam a sua perfeita compreensão, e não aquelas que bem entenda o embargante, muito menos como meio transverso visando impugnar os fundamentos da decisão atacada.
4.	No mesmo sentido a jurisprudência dos tribunais pátrios, da qual reproduzo excerto do voto condutor da seguinte deliberação do egrégio STJ, a rememorar que os declaratórios:
" (...) objetivam expungir da decisão embargada, o vício da omissão, entendida como aquela advinda do próprio julgado e prejudicial à compreensão de causa, e não aquela que entenda o embargante, ainda mais como meio transverso a impugnar os fundamentos da decisão recorrida." (STJ, EDcl REsp 351490, DJ 23/09/2002) .
5.	Essa compreensão é também do egrégio Supremo Tribunal Federal (STF) , consoante se extrai do seguinte julgado daquela Corte Maior:
"EMENTA: EMBARGOS DE DECLARAÇÃO NO RECURSO ORDINÁRIO EM HABEAS CORPUS. PENAL E PROCESSUAL PENAL. INEXISTÊNCIA DE OBSCURIDADE, CONTRADIÇÃO OU OMISSÃO. AUSÊNCIA DE VÍCIO APTO A ENSEJAR QUALQUER DAS HIPÓTESES DE CABIMENTO DOS EMBARGOS DE DECLARAÇÃO. PRETENSÃO DE REDISCUTIR MATÉRIA JÁ DECIDIDA. EFEITOS INFRINGENTES. IMPOSSIBILIDADE. EMBARGOS DECLARATÓRIOS DESPROVIDOS. 
1. Os embargos de declaração são cabíveis quando houver, na sentença ou no acórdão, obscuridade, contradição ou omissão. Inexistentes quaisquer desses vícios, não se pode falar em cabimento do recurso de embargos de declaração. 
2. A pretensão de rediscutir a matéria de fundo constante da impetração é inviável na via estreita dos embargos declaratórios, máxime quando inexiste nulidade processual a ser sanada. 
3. In casu, verifica-se que a pretensão do embargante é o rejulgamento da impetração, inviável na via estreita dos embargos declaratórios. 
4. Embargos declaratórios desprovidos.
 (Emb. Decl. no Recurso Ordinário em Habeas Corpus 121.103 Distrito Federal. Rel.: Min. LUIZ FUX. Julg. 31/5/2016 - destaquei) ".
6.	Complementando, resta assente nesta Corte de Contas que não há omissão apta ao acolhimento de embargos de declaração quando a matéria é enfrentada na instrução da unidade técnica que consta do relatório e integra as razões de decidir da deliberação embargada, bem assim, na hipótese de haver aspectos divergentes entre o encaminhamento por ela proposto e o que foi compreendido pelo julgador, quando tais questões são objeto de considerações específicas. Nessa linha os Acórdãos 463/2007, 1.861/2009, 3.111/2014, 302/2015, 2.309/2015, e 294/2016, do Plenário; 1.576/2007, 663/2008, 5.589/2009, 3.339/2013, e 131/2015, da 1ª Câmara; e 268/2007, 133/2008 e 8.345/2016, da 2ª Câmara.
7.	Adotadas essas premissas, passo ao exame do mérito dos presentes embargos, anotando, desde já, que inexistem os vícios suscitados pelos recorrentes no Acórdão 8181/2019-TCU-Segunda Câmara.
8.	Em relação às contradições e omissões apontadas pelo Sr. José Garrofe Dórea, verifico que, efetivamente, não ocorreram.
9.	Em primeiro lugar, quanto à arguição de omissão relativa ao exame da responsabilidade de cada executivo prevista no estatuto social da Funsaúde que excluiria das atribuições do Presidente, o dever de fiscalizar a aplicação dos recursos no objeto do Convênio firmado, e de que o acórdão embargado teria restado silente quanto às atribuições do Presidente previstas no Estatuto da Funsaúde, verifico que não assiste razão ao embargante. 
10.	A arguida omissão não ocorreu. Na instrução técnica que reproduzi no relatório do acórdão recorrido, cujos fundamentos incorporei às razões de decidir da deliberação embargada, os argumentos trazidos pelo embargante relativos à delimitação de sua responsabilidade foram devidamente examinados, conforme verifica-se nos trechos da instrução novamente transcrita a seguir, verbis:
	"[...]
A tese defensiva lançada pelo defendente resume-se à sua ilegitimidade passiva em razão da ausência de sua responsabilidade na gestão do convênio. Pela análise adiante dos argumentos apresentados e pela ausência de elementos acostados à sua defesa, e considerando as análises empreendidas nos demais processos no âmbito do TCU em que ele figurou como responsável solidário na condição de presidente da Fundação, as suas alegações de defesa devem ser rejeitadas, por não elidirem as ocorrências a ele imputadas, pelos motivos expostos a seguir.
Os comentários sobre a reputação e o histórico institucional e acadêmico do responsável não diz respeito à instauração destas Contas. Repisa-se que a finalidade da TCE é recompor o erário, em razão da não comprovação de que recursos públicos tenham sido regularmente empregados, e apurar a responsabilidade pela ocorrência de dano.
O Sr. José Garrofe Dórea, como signatário do convênio em tela, assumiu responsabilidades perante a União no sentido de bem gerir os recursos públicos destinados à execução do objeto pactuado e, principalmente, o ônus de comprovar a boa e correta aplicação dos recursos públicos. É certo que esse entendimento não preconiza que o responsável deva praticar todos os atos de gestão referentes aos convênios, mas sim adotar providências para que execução da despesa ocorra dentro dos parâmetros legais. Nesse sentido, o titular de um órgão/entidade deve escolher seus auxiliares diretos com esmero, sob pena de responder por culpa in eligendo e acompanhar, mesmo que de forma geral, o desempenho de seus subordinados, sob pena de responder por culpa in vigilando. Esse entendimento faz parte da jurisprudência majoritária do TCU, podendo citar: Acórdão 5742/2016-TCU-Primeira Câmara e Acórdão 2059/2015-TCU-Plenário, relatados pelos Ministros Bruno Dantas e Benjamim Zymler, respectivamente.
As atribuições do corpo diretivo cominadas em estatuto da Fundação fundamentam alguns argumentos da defesa na tentativa de eximir o então presidente da responsabilidade tratada nestas Contas. Entende-se que tais elementos não devam interferir na análise, posto que perante ao erário respondem a entidade privada Funsaúde, juntamente com seu representante legal, restando-lhes direito de regresso contra seus colaboradores, caso se perceba lesada. A esse respeito, destaca-se o seguinte trecho do Voto do Relator do Acórdão 1636/2016-TCU-Plenário, da relatoria do Ministro Raimundo Carreiro (TC-Processo 010.128/2014-0) :
13. Indubitável que, havendo transferência de dinheiros públicos, a entidade agraciada responderá pela deficiência na prestação de contas, já que se reconhece a pessoa jurídica como centro de imputação jurídica autônoma. Todavia, também se coloca em alcance o gestor que a represente ao tempo em que a aludida prestação se torna exigível, ante a caracterização de eventual omissão como ato ilícito.
14. Assim, não importa ao caso investigar quem tenha praticado ato de gestão interno ao GNCTV, ou quem tenha servido de procurador àquela entidade, ou mesmo quem tenha desempenhado a função de diretor cinematográfico, produtor executivo ou cineasta, como elucubra a unidade técnica em sua derradeira instrução. Perante o erário respondem o GNCTV e seu representante legal no momento da prática do injusto, restando à sociedade empresarial, caso assim entenda, vindicar direito de regresso contra seus colaboradores, caso se perceba lesada.
	[...]".
11.	Tampouco procede a assertiva do embargante de supostas contradições "na parte final, eis que condenou o ex-gestor José Garrofe Dórea e a ex-gestora Yolanda Galindo, revel em multa de R$ 10.000,00", com suposta contradição residindo 
"no fato do embargante ter sido apenado com multa no mesmo valor aplicado à ex-gestora que é revel e, sobretudo, que efetivamente assinou a prestação de contas, ao passo que o ex-gestor compareceu a essa corte no sentido de esclarecer suas razões pelas quais entende pela sua não responsabilização". 
12.	A revelia da ex-gestora não constitui agravante para fundamentar majoração da multa prevista no artigo 57 da Lei Orgânica do TCU, transcrito a seguir, verbis: 
"Art. 57. Quando o responsável for julgado em débito, poderá ainda o Tribunal aplicar-lhe multa de até cem por cento do valor atualizado do dano causado ao Erário".
13.	Sobre as demais questões suscitadas pelo embargante, tais como a não comprovação da boa-fé; falhas na comprovação das despesas do Convênio; e prescritibilidade das ações de ressarcimento ao erário, verifico que todas também foram devidamente examinadas na instrução da unidade técnica que transcrevi no relatório do acórdão embargado e cujos fundamentos incorporei às minhas razões de decidir e que, além disso, buscam rediscutir o mérito do julgamento recorrido, incabível nos presentes embargos.
14.	Assim, inexistentes as omissões e contradições apontadas pelo recorrente, cabe rejeitar os presentes embargos.
	Ante o exposto, voto por que o Tribunal adote o acórdão que ora submeto ao colegiado.
TCU, Sala das Sessões Ministro Luciano Brandão Alves de Souza, em 6 de abril de 2020.
Ministro JOÃO AUGUSTO RIBEIRO NARDES 
Relator